【裁判字號】    97,易,339
【裁判日期】    981126
【裁判案由】    侵占
【裁判全文】
臺灣桃園地方法院刑事判決               97年度易字第339號
公  訴  人  臺灣桃園地方法院檢察署檢察官
被      告  丙○○
選任辯護人  孔令則律師
上列被告因侵占案件，經檢察官提起公訴（96年度調偵續字第8
號），本院判決如下：
    主  文
丙○○連續意圖為自己不法之所有，而侵占對於業務上所持有之
物，處有期徒刑壹年，減為有期徒刑陸月，如易科罰金，以銀元
佰元即新臺幣玖佰元折算壹日。
    事  實
一、丙○○原係喬鋒機電股份有限公司（下稱喬鋒公司）之工地
    主任，負責喬鋒公司所承攬，位於桃園縣龜山鄉之陸光二村
    工地工程有關工地協調、監工、發放廠商工程款等業務，為
    從事業務之人，竟基於意圖為自己不法所有之概括犯意，連
    續將喬鋒公司於民國93年4 月2 日、同年月12日、同年月21
    日分次匯款如附表所示金額進入丙○○在合作金庫龜山分行
    000000000000號所申設之帳戶內，而應發放予如附表所示廠
    商之工程款項，將如附表所示之款項予以侵占入己。經如附
    表所示應受發放工程款之廠商向喬鋒公司請款時，喬鋒公司
    始查悉上情，而報警處理。
二、案經喬鋒電機股份有限公司訴由桃園縣政府警察局大園分局
    報請臺灣桃園地方法院檢察官偵查起訴。
    理  由
壹、證據能力：
一、按被告以外之人於審判外之陳述，雖不符同法第159 條之1
    至之4 之規定，而經當事人於審判程序同意作為證據，法院
    審酌該言詞陳述或書面陳述作成時之情況，認為適當者，亦
    得為證據，刑事訴訟法第159 條之5 第1 項定有明文。
二、查本件被告及檢察官於審判程序中就下述證據資料屬傳聞證
    據，且不符刑事訴訟法第159 條之1 至之4 之規定者，均同
    意作為證據，而本院審酌各該證據資料作成時之一切客觀情
    況，認為適當，故得為證據。
貳、認定犯罪事實之證據及理由：
一、訊據被告丙○○對於告訴人喬鋒公司有在如犯罪事實欄一所
    載之時間，匯款如附表所載之金額進入其上揭帳戶一情固予
    坦承，惟矢口否認有何侵占犯行，辯稱：伊係將工程款挪用
    予其他承包商，並無侵占犯行云云。經查：
  (一)被告原係告訴人公司之工地主任，負責告訴人所承攬之陸光
    二村工地工程之工地協調、監工、發放廠商工程款等業務，
    為從事業務之人，告訴人於93年4 月2 日、同年月12日、同
    年月21日分次匯款如附表所示金額進入被告在合作金庫龜山
    分行000000000000號所申設之帳戶內，而應發放予如附表所
    示廠商之工程款項等情，業據告訴人指訴歷歷，復有被告上
    揭帳戶交易明細表1 份（本院卷第40頁）、合作金庫銀行存
    款憑條1 紙（審易卷第47頁）、中國農民銀行匯款回條3 紙
    （審易卷第48、50頁）、陸光二村B 區小包及工人支援抒困
    報告書1 份（偵續卷第47頁）附卷可稽，此亦為被告所不否
    認，此情首堪認定。
  (二)至被告應發放工程款予如附表所載之廠商，惟短少未發放如
    附表所示金額一情，關於侵占應給付甲○○款項部分，業據
    證人甲○○到庭結證：92年至93年間，伊在桃園縣陸光二村
    承包消防水電工程，原本工程款係向一德公司請領，但一德
    公司倒閉後，則由告訴人公司代為支付，告訴人公司共積欠
    伊兩筆工程款，第一筆應收款項為40,000元，最後僅收到
    24,000元；第二筆應收款項為80,000元，最後僅收到48,000
    元等語綦詳（本院卷第235 反面-236頁、239 頁），而第二
    次證人甲○○所領得之48,000元實係本案發生後，由告訴人
    公司另行支付，此情有甲○○簽收之93年薪工資收據1 紙在
    卷足按（審易卷第63頁），是被告分別於93年4 月2 日及12
    日侵占應給付給甲○○款項金額1 萬6 千元及8 萬元一情，
    堪以認定；而侵占應給付予黃丁文款項部分，經證人黃丁文
    在偵查中證述：被告在陸光二村擔任工地主任時，伊也在該
    工地擔任臨時工，被告在93年4 月2 日表示公司老闆說要先
    以百分比來給付薪資，並當場給付伊17,000元，剩下的就拒
    絕發放，嗣後因為聽別人說被告有問題，所以伊便改向告訴
    人公司請款，告訴人公司又自行給付了34,470元予伊等語明
    確（調偵續卷第84頁），另有中國農民銀行匯條回條1 紙可
    資佐證（調偵續卷第48頁），是被告分別於93年4 月2 日及
    12日侵占應給付予黃丁文款項金額17,300元及40,000元一情
    ，亦堪認定；再被告侵占應給付賴春福款項部分，業據證人
    賴春福於偵查中證稱：伊承作告訴人公司之陸光二村工地水
    電工程，當時被告係工地主任，伊承作費用找被告請領，但
    被告說只能領10000 多元，也確實給付伊10,000多元等語可
    憑，復據證人即告訴人公司負責人陳志鑫於偵查中證稱：被
    告向告訴人公司陳報賴春福薪資為40,000多元，但實際上僅
    發放予賴春福11,260元，其他款項應係被告自己侵吞掉了等
    語可按（敵偵續卷第33-34 頁），是被告確有分別於93年4
    月2 日及12日侵占應給付予賴春福款項金額18,740元及
    26,300元之情事無訛；而關於被告侵占應給付台建公司款項
    部分，迭據證人黃政學於偵查中結證：伊所經營之台建公司
    有承包告訴人公司陸光二村工地水電工程，被告當時係該工
    地之主任，被告僅清償93年4 月2 日積欠之504,558 元工程
    款，但關於93年4 月12日所積欠之392,850 元均未償還等語
    甚詳（調偵續卷第83頁），復據證人黃竑立（原名黃政璋）
    即台建公司經理到庭結證：台建公司係一德公司承包告訴人
    公司陸光二村工地工程之小包，剛開始係由一德公司支付工
    程款，但後來一德公司財務有問題，便由告訴人公司接手並
    承諾負責一德公司積欠之所有工程款，當時被告係該工地之
    主任，請款單都是經由工地監工交到被告手上，再由告訴人
    公司在工地現場工務所通知向被告或另1 位主管領款，在93
    年4 月21日，伊曾向被告請款1,375,852 元，被告先全數給
    付，但待伊離開工務所後沒幾分鐘，就接到被告所撥打之電
    話要求伊回工務所，當時被告向伊表示先退還275,852 元給
    他，伊同意並要求被告簽立估驗單1 紙以資證明，嗣後告訴
    人公司以清償2 筆欠款等語足稽（本院卷第149-151 頁），
    復有告訴人公司估驗單、台建公司所簽立之結清切結書各1
    紙可按（本院卷第29頁），此情應堪認定，被告雖辯稱：93
    年4 月21日當天伊係多給付黃竑立，才會撥打電話要求黃竑
    立將200,000 元返還云云，然考諸上開估驗單，就「本期實
    領金額」欄先記載1,375,852 元，復更改為1,300,000 元，
    最後以國字記載為壹百壹拾萬元，倘若證人黃竑立於領錢之
    初應領1,100,000 萬元卻誤領取1,300,000 元，當不致記載
    領取金額係1,300,000 元，且20萬元非係屬小數目，被告擔
    任工地主任負責發放全工地工程款，疏忽發放金額高達20萬
    元，實難想像，被告辯稱顯係臨訟飾責之詞，委無足採；又
    關於被告侵占應給付予信億水電工程公司（下稱信億公司）
    款項部分，業據證人丁○○即信億水電工程公司負責人到庭
    結證：伊係係信億公司負責人，在92、93年間有承包一德公
    司位於桃園陸光二村工程，但承包約3 、4 個月後，一德公
    司便倒閉了，改由告訴人公司接手，當時由被告擔任陸光二
    村工地主任，告訴人公司分別於93年4 月2 日及12日積欠伊
    180,000 元及179,830 元之工程款，前一筆已向駐工地會計
    支領，但後一筆迄今都未支領等語綦詳（本院卷第237 反面
    -238頁），另有告訴人公司於93年4 月3 日支付予信億公司
    工程款之統一發票（審易卷第59頁），因此被告於93年4 月
    12日侵占應給付予信億公司款項金額179,830 元一情無誤；
    至被告侵占應給付陳約忠款項部分，業據證人陳約忠於偵查
    中證稱：伊與被告於92、93均在桃園陸光二村工地工作，被
    告有給付伊一筆款項55,000元，但另一筆也是55,000元之工
    程款當時也有向被告索討，但被告說錢公司沒有撥發下來，
    所以無法給付，迄今都未給付等語足資（調偵續卷第85頁）
    ，亦有陳約忠年薪工資表1 附卷可按（審易卷第61頁），被
    告於93年4 月12日侵占應給付予陳約忠55,000元得以認定，
    足徵上開應給付各承包商之工程款被告並未給付一節，至為
    明灼，被告雖以上開情詞置辯，惟據證人戊○○於偵查中證
    述：93年6 月14日晚間6 時許，在桃園縣陸光二村工地工務
    所內，伊和告訴人公司另一位負責人乙○○當場結算下包沒
    有領到工程款之數額後，再擬具1 份切結書交給被告簽立，
    被告曾私下向伊坦承伊挪用工程款去打電玩等語甚詳（調偵
    續卷第32-33 頁），並有被告自願簽立之切結書1 紙在卷可
    憑（發查卷第5 頁），且簽立該切結書非係受到任何不正方
    法所致，業經被告供承不諱（本院卷第249 頁），倘若被告
    未曾侵占上開工程款項，在未受強暴、脅迫等不正方法之情
    況下，何需簽立自白挪用工程款之切結書，且考諸上開證人
    證詞，被告對於為何短發工程款予上開承包商之理由各自不
    一，假使果真如被告所述被告係先行將工程款挪用予其他包
    商，何需以各種不同理由答覆前開應領款之承包商，被告各
    式理由顯係搪塞之詞，益徵被告有將上開工程款挪作己用明
    確，被告辯稱顯不足採憑。
  (三)綜上，本案事證明確，被告犯行洵堪認定，應依法論科。
二、按被告行為後，刑法於94年2 月2 日修正公布，並自95年7
    月1 日起施行。按行為後法律有變更者，適用行為時之法律
    ，但行為後之法律有利於行為人者，適用最有利於行為人之
    法律，現行刑法第2 條第1 項訂有明文。此條規定乃為與刑
    法第1 條罪行法定主義契合，以貫徹法律禁止溯及既往之原
    則，係規範行為後法律變更所生新舊法律比較適用之準據法
    ，是刑法第2 條雖經修正，但既屬適用法律之準據法，則本
    身尚無比較新舊法之問題，應一律適用裁判時之現行刑法第
    2 條規定以決定適用之刑罰法律，合先敘明。又刑法修正之
    比較新舊法，應就罪刑有關之共犯、未遂犯、想像競合犯、
    牽連犯、連續犯、結合犯，以及累犯加重、自首減輕暨其他
    法定加減原因（如身分加減）與加減例等一切情形，綜其全
    部罪刑之結果而為比較，且就比較之結果，須為整體之適用
    ，不能割裂分別適用各該有利於行為人之法律，最高法院95
    年5 月23日95年度第8 次刑事庭會議決議、最高法院24年上
    字第4634號判例、27年上字第261 號判例可資參照。
  (一)就刑法第33條第5 款罰金刑部分：本案被告所犯刑法第336
    條第2 項本身雖未修正，惟刑法分則編各罪所定罰金之貨幣
    單位原為銀元，且依修正前刑法第33條第5 款規定罰金刑為
    1 銀元以上，而依罰金罰鍰提高標準條例第1 條規定，就72
    年6 月26日前修正之刑法部分條文罰金數額提高2 至10倍，
    其後修正者則不提高倍數，並依現行法規所定貨幣單位折算
    新臺幣條例規定，以銀元1 元折算新臺幣3 元。而修正後刑
    法第33條第5 款將罰金刑提高為新臺幣1 千元以上，並以百
    元計算之，且因刑法第33條第5 款所定罰金貨幣單位既已改
    為新臺幣，刑法分則編各罪所定罰金之貨幣單位亦應配合修
    正為新臺幣，考量刑法修正施行後，不再施用「現行法規所
    定貨幣單位折算新臺幣條例」，為使刑法分則編各罪所定罰
    金之最高數額與刑法修正前趨於一致，爰增訂刑法施行法第
    1 條之1 規定，將刑法分則編各罪所定罰金之貨幣單位均改
    為新臺幣，並將72年6 月26日以前修正之刑法部分條文罰金
    數額提高為30倍，其後修正者則提高為3 倍。是以刑法分則
    編各罪所定罰金刑之最高數額，於上開規定修正後並無不同
    ，惟罰金刑之最低數額，則比修正前提高，從而自以修正前
    之規定較為有利。
  (二)修正後刑法第56條規定，業已刪除連續犯之規定。故連續數
    行為而犯同一罪名，依修正前刑法第56條規定，為連續犯，
    應以一罪論，僅得加重其刑；但依修正後規定，則已無連續
    犯可資適用，即應將各次犯行以數罪併合處罰。是以適用修
    正前關於連續犯之規定，自係較為有利。
  (三)經綜合比較前述各項法律變更之結果後，本案因修正後之規
    定並未對被告更為有利，依據刑法第2 條第1 項前段，應一
    體適用修正前刑法及修正前罰金罰鍰提高標準條例之規定，
    合先敘明。
四、被告負責告訴人公司工地發放承包商工程款，卻藉此侵占因
    執行業務所收取之工程款，核其所為，係犯刑法第336 條第
    1 項之業務侵占罪。其先後分別多次侵占行，時間緊接，犯
    罪構成要件相同，顯係基於概括之犯意反覆為之，應依連續
    犯之規定論以一罪並加重其刑。爰審酌被告素行、犯罪之動
    機、目的、手段、對告訴人所生危害及犯後否認犯罪之態度
    等一切情狀，量處如主文所示之刑，以資懲儆。
五、被告犯罪後，中華民國九十六年罪犯減刑條例業已制定，經
    總統於96年7 月4 日公布，同月16日生效施行，被告犯罪時
    間，係在96年4 月24日以前，所犯之罪核諸中華民國九十六
    年罪犯減刑條例第2 條第1 項、第3 條等規定，合於減刑條
    件，依該條例第7 條規定，於裁判時減其宣告刑，復依同條
    例第9 條之規定諭知減刑後易科罰金之折算標準。查，修正
    前刑法第41條第1 項前段規定：「犯最重本刑為5 年以下有
    期徒刑以下之刑之罪，而受6 個月以下有期徒刑或拘役之宣
    告，因身體、教育、職業、家庭之關係或其他正當事由，執
    行顯有困難者，得以1 元以上3 元以下折算1 日，易科罰金
    。」，該時易科罰金之折算標準，依修正前罰金罰鍰提高標
    準條例第2 條前段（現已刪除）之規定，係就其原定數額提
    高為100 倍折算1 日，亦即被告二人行為時之易科罰金折算
    標準，應以銀元300 元折算1 日，經折算為新臺幣後，應以
    新臺幣900 折算為1 日。惟95年7 月1 日修正公布施行之刑
    法第41條第1 項前段則規定：「犯最重本刑為5 年以下有期
    徒刑以下之刑之罪，而受6 個月以下有期徒刑或拘役之宣告
    者，得以新臺幣1000元、2000元或3000元折算一日，易科罰
    金」，比較修正前後之易科罰金折算標準，以95年7 月1日
    修正公布施行前之規定，較有利於被告，自應依刑法第2條
    第1 項前段，適用修正前刑法第41條第1 項前段規定諭知易
    科罰金之折算標準。
六、不另為無罪諭知部分：
  (一)公訴意旨另以：被告將如犯罪事實欄所載而基於業務關係而
    匯入其上開戶頭內之工程款侵占入己外，尚基於意圖為自己
    不法所有之概括犯意，於93年4 月12日將應給付予己○○工
    程款113,000 元予以侵占入己。而認被告就此部份亦涉犯刑
    法第336 條第1 項之業務侵占罪嫌。
  (二)按犯罪事實應依證據認定之，無證據不得認定犯罪事實；不
    能證明被告犯罪者，應諭知無罪之判決，刑事訴訟法第154
    條第2 項、第301 條第1 項分別定有明文。次按事實之認定
    ，應憑證據，如未能發現相當證據，或證據不足以證明，自
    不能以推測或擬制之方法，以為裁判基礎；又所謂認定犯罪
    事實之證據，係指足以認定被告確有犯罪行為之積極證據而
    言，而認定犯罪事實所憑之證據，雖不以直接證據為限，間
    接證據亦包括在內，然而無論直接或間接證據，其為訴訟上
    之證明，須於通常一般人均不致有所懷疑，而得確信其為真
    實之程度，始得據之為有罪之認定，倘其證明尚未達到此一
    程度，而有合理懷疑存在時，事實審復已就其心證上理由予
    以闡述，敘明其如何無從為有罪之確信，因而為無罪之判決
    ，尚不得任意指為違法（最高法院29年上字第3105號、40年
    臺上字第86號、76年臺上字第4986號等判例要旨供參）。另
    按，檢察官就被告犯罪事實，應負舉證責任，並指出證明之
    方法；因此，檢察官對於起訴之犯罪事實，應負提出證據及
    說服之實質舉證責任；倘其所提出之證據，不足為被告有罪
    之積極證明，或其闡明之證明方法，無從說服法官以形成被
    告有罪之心證，基於無罪推定之原則，自應為被告無罪判決
    之諭知（最高法院92年臺上字第128 號判例要旨供參）。
  (三)公訴人認被告涉有上開所指罪嫌，無非是以告訴人指訴及被
    告所簽立之切結書1 紙為其論據。查，被告雖然確實應於93
    年4 月12日給付己○○113,000 元，告訴人並且亦將該筆款
    項匯入被告前揭帳戶內，此為被告所不否認，然己○○未取
    得上開款項一情，完全僅憑告訴人指訴，證人己○○經合法
    傳喚、拘提均未到庭而無法證明，被告所簽立之切結書亦僅
    能推論被告於審判外自白私自挪用告訴人公司工程款總額，
    難以認定己○○是否未取得告訴人公司給付之工程款一節，
    尚不得逕以顯有瑕疵之事證，遽入人罪。此外，本院復查無
    其他積極、具體確切之證據足資證明被告有公訴人所指之此
    部分犯行，是因不能證明被告犯罪，自應均為無罪判決之諭
    知，惟其中關於此部份被訴業務侵占部分，因起訴意旨認與
    上揭認定有罪部分有實質上一罪關係，爰不另為無罪判決之
    諭知，併此敘明。
據上論斷，應依刑事訴訟法第299 條第1 項前段、刑法第2 條第
1 項前段、修正前刑法第56條、刑法第336 條第1 項、修正前刑
法第41條第1 項，罰金罰鍰提高標準條例第1 條前段，中華民國
九十六年罪犯減刑條例第2 條第1 項第3 款、第7 條、第9 條，
判決如主文。
本案經檢察官黃俊華到庭執行職務。
中    華    民    國    98    年    11    月    26    日
                  刑事第五庭審判長法  官   潘政宏
                                  法  官   劉淑玲
                                  法  官   江春瑩
以上正本證明與原本無異。
如不服本判決應於收受判決後10日內向本院提出上訴書狀，並應
敘述具體理由。其未敘述上訴理由者，應於上訴期間屆滿後20日
內向本院補提理由書( 均須按他造當事人之人數附繕本) 「切勿
逕送上級法院」。
                                  書記官   羅婉榕
中    華    民    國    98    年    11    月    26    日
附錄本件論罪科刑法條全文
中華民國刑法第336 條（公務公益侵占罪、業務侵占罪）
對於公務上或因公益所持有之物，犯前條第1 項之罪者，處1 年
以上7 年以下有期徒刑，得併科5 千元以下罰金。
對於業務上所持有之物，犯前條第 1 項之罪者，處 6 月以上
5 年以下有期徒刑，得併科 3 千元以下罰金。
前二項之未遂犯罰之。
附表
┌─┬────┬────┬──────┬─────┬─────────┬───────┐
│編│侵占日期│匯款日期│匯款帳號    │總匯款金額│被告應支出款項    │被告侵占款項  │
│號│        │        │            │          │                  │              │
├─┼────┼────┼──────┼─────┼───┬─────┼───────┤
│1 │93年4 月│93年4 月│合作金庫銀行│1,567,858 │台建  │504,558   │0             │
│  │2 日    │2 日    │龜山分行帳號│          ├───┼─────┼───────┤
│  │        │        │000000000000│          │信億  │180,000   │0             │
│  │        │        │            │          ├───┼─────┼───────┤
│  │        │        │            │          │陳約忠│55,000    │0             │
│  │        │        │            │          ├───┼─────┼───────┤
│  │        │        │            │          │甲○○│40,000    │16,000        │
│  │        │        │            │          ├───┼─────┼───────┤
│  │        │        │            │          │黃丁文│46,300    │29,000 1      │
│  │        │        │            │          ├───┼─────┼───────┤
│  │        │        │            │          │賴春福│30,000    │18,740        │
├─┼────┼────┼──────┼─────┼───┼─────┼───────┤
│2 │93年4 月│93年4月 │合作金庫銀行│950,580   │台建  │392,850   │392,850       │
│  │12日    │12日    │龜山分行帳號│          ├───┼─────┼───────┤
│  │        │        │000000000000│          │信億  │179,830   │179,830       │
│  │        │        │            │          ├───┼─────┼───────┤
│  │        │        │            │          │陳約忠│55,000    │55,000        │
│  │        │        │            │          ├───┼─────┼───────┤
│  │        │        │            │          │甲○○│80,000    │80,000        │
│  │        │        │            │          ├───┼─────┼───────┤
│  │        │        │            │          │黃丁文│40,000    │40,000        │
│  │        │        │            │          ├───┼─────┼───────┤
│  │        │        │            │          │賴春福│26,300    │26,300        │
│  │        │        │            │          ├───┼─────┼───────┤
│  │        │        │            │          │賴豐榮│27,600    │0             │
│  │        │        │            │          ├───┼─────┼───────┤
│  │        │        │            │          │陳正雄│12,600    │0             │
│  │        │        │            │          ├───┼─────┼───────┤
│  │        │        │            │          │賴阿爐│23,400    │0             │
├─┼────┼────┼──────┼─────┼───┼─────┼───────┤
│3 │93年4 月│93年4月 │合作金庫銀行│8,848,667 │台建  │1,375,852 │275,852       │
│  │21日    │21日    │龜山分行帳號│          │      │          │              │
│  │        │        │000000000000│          │      │          │              │
└─┴────┴────┴──────┴─────┴───┴─────┴───────┘

司法院資訊處製作；財團法人民間司法改革基金會備份。
